【裁判字號】    89,上易,104
【裁判日期】    890816
【裁判案由】    返還價金
【裁判全文】
臺灣高等法院民事判決  八十九年度上易字第一○四號
      上  訴  人    福欣建設股.
                    份有限公司
      兼      右
      法定代理人    乙○○    .
      共      同
      訴訟代理人    歐東洋律師
      被上訴人      甲○○    .
      訴訟代理人    郭憲文律師
      複代理人      謝家健律師
右當事人間請求返還價金事件，上訴人對於中華民國八十八年十二月三十日臺灣臺北
地方法院八十八年度訴字第二五六四號第一審判決提起上訴，本院判決如左：
    主      文
原判決關於命上訴人給付部分，暨該部分假執行之宣告並訴訟費用之裁判均廢棄。
右廢棄部分，被上訴人在第一審之訴及假執行之聲請均駁回。
第一、二審訴訟費用由被上訴人負擔。
    事      實
甲、上訴人方面：
  一、聲明：
    (一)原判決不利於上訴人部分廢棄。
    (二)駁回被上訴人在第一審之訴。
  二、陳述：除與原判決記載相同者外，補陳：
    (一)依被上訴人於原審提出之八十六年四月十日之「讓渡書」，讓渡人為仝志恆，
      惟仝志恆係於八十五年十一月十六日去世，自不可能於八十六年四月十日書立
      讓渡書，足見被上訴人所陳其於八十六年間與仝志恆談妥一節，顯然不實。仝
      志恆去世後，其財產上之權利義務應由繼承人概括承受，故關於遺產之法律行
      為，應以全體繼承人自己名義為之，不容由繼承人中之一人或全體，偽以被繼
      承人之名義擅為，而仝志恆之繼承人有妻仝賴美人、長子仝戰雲、次子仝家駿
      三人，故上開「讓渡書」無任何效力可言。
    (二)又上開讓渡書上記載：「立讓渡書人仝志恆，茲於民國六十八年九月十三日向
      福欣建設公司購買嘉華吳興二編號Ｄ１４五樓房屋一戶，總價為新臺幣（下
      同）壹佰零肆萬肆仟元，今全部讓與甲○○先生，恐口無憑，特立本讓渡書」
      ，足見仝志恆讓與被上訴人者，僅係向上訴人福欣公司購買之上開房屋一戶，
      並未包括向上訴人乙○○購買之土地應有部分，亦非讓與「房屋預定買賣契約
      書」之債權關係中之權利義務。
    (三)依系爭房屋、土地預定買賣契約上之記載，可知：仝志恆僅繳付房屋款二十二
      萬五千元、土地款五十二萬五千元，並未完全繳付完畢，故買賣契約上所載之
      買主，應為權利、義務併存，並非僅為單純之債權而已，即讓渡書應屬契約承
      擔性質，參照最高法院七十三年度台上字第一五七三號判例，本件契約承擔未
      經上訴人之承認，自無從對上訴人發生效力。
    (四)縱使仝志恆或被上訴人可依系爭房屋、土地預定買賣契約書主張權利，亦因請
      求權已於八十三年九月十二日消滅，而不容被上訴人主張。
  三、證據：
    (一)臺灣士林地方法院八十七年度促字第一四七五五號支付命令一件；
    (二)臺灣士林地方法院八十七年度促字第一四七五０號支付命令一份；
    (三)仝志恆之全戶戶籍謄本；
    (四)上訴人福欣公司對於臺灣士林地方法院八十七年度促字第一四七五五號支付命
      令之異議狀一件；
    (五)被上訴人於八十七年八月二十七日提出之支付命令聲請狀一份；
    (六)被上訴人於八十七年八月二十七日提出之支付命令聲請狀後附之「房屋預定買
      賣契約書」、「土地預定買賣契約書」影本各一件等為證；
    並聲請訊問證人仝賴美人，及調閱臺灣士林地方法院八十七年度促字第一四七五
    五號支付命令卷。
乙、被上訴人方面：
  一、聲明：駁回上訴。
  二、陳述：除與原判決記載相同者外，補陳：
    (一)系爭房屋預定買賣契約書上，原由鄭茂壽讓與潘慶茹，再由潘慶茹讓與仝志恆
      。惟仝志恆與潘慶茹如何約定轉讓，因讓渡時上被上訴人並未看過契約書而無
      從了解，至於契約書上為何僅有一次蓋上訴人法定代理人之印章，一次則無，
      因仝志恆已去世，無從查證。證人仝賴美人既已到庭作證，足證仝志恆確有向
      上訴人購買系爭房地
    (二)被上訴人於八十六年間與仝賴美人洽談契約權利及房屋轉讓事宜，並不知仝志
      恆去世，仝賴美人告知：房子是他先生的名義，其可以代理與被上訴人簽約云
      云，惟仝賴美人為繼承人之一，其他繼承人為其兒子，並無意見，故由仝賴美
      人與被上訴人簽約，難謂無效。
    (三)雙務契約中，契約當事人雖互負對待給付之義務，惟就已給付成為債權之部分
      ，尚非不得為債權之讓與，於依法通知債務人時，債權讓與即屬合法，原契約
      之讓與人即喪失契約當事人之地位，而由受讓人取得契約當事人之地位。本件
      由仝賴美人等人繼承仝志恆之契約上權利義務，被上訴人再受讓系爭房地買賣
      契約上之權利義務，並已依法通知上訴人交付房地，因上訴人未於期限內履行
      ，則被上訴人自得解除契約請求返還價金。
  三、證據：除援用原審提出者外，補提：
    (一)房屋預訂買賣契約書影本一份；
    (二)土地預定買賣契約書影本一份等為證。
  理      由
一、被上訴人起訴主張：訴外人仝志恒於六十八年九月十三日與上訴人福欣建設股份
    有限公司（下簡稱福欣公司）、乙○○分別簽訂房屋、土地預定買賣契約書，購
    買上訴人福欣公司於臺北市松山區○○○段三三一等地號（重劃後為台北市○○
    段○○段八八四等地號）土地上興建之「嘉華吳興二」五樓Ｄ十四號房屋，及
    上訴人乙○○所有土地之應有部分，總價款一百十一萬元。依「房屋預定買賣契
    約書」第九條約定，有關建物保存及產權移轉等登記手續，訴外人仝志恆同意委
    由上訴人福欣公司統籌處理，前開房屋之使用執照已經主管機關於七十六年十月
    六日核發，上訴人至遲應於同日將房地移轉登記並交付予訴外人仝志恆，惟上訴
    人迄未依約履行。訴外人仝志恆於八十六年四月十日將前開契約之權利讓與被上
    訴人，被上訴人於八十七年十二月二日將債權讓與之事實通知上訴人，並依法催
    告上訴人交付房地，均未獲置理，被上訴人爰以原審起訴狀繕本送達為解除契約
    之意思表示，被上訴人依法解除契約，上訴人即應返還價金，仝志恒前已繳付房
    屋款二十六萬七千元、土地款七十七萬七千元，請求判令上訴人分別返還前開款
    項，及自原審起訴狀繕本送達翌日起算之法定遲延利息（原審判決上訴人福欣公
    司應返還二十二萬五千元本息，上訴人乙○○應返還五十二萬五千元本息，就原
    審駁回部分，被上訴人並未上訴而告確定）。
    上訴人福欣公司、乙○○則一致以：被上訴人提出之八十六年四月十日「讓渡書
    」，讓渡人為仝志恆，惟仝志恆已於八十五年十一月十六日去世，財產上之權利
    義務應由其繼承人三人即妻仝賴美人、長子仝戰雲、次子仝家駿三人全體為之，
    讓渡書由仝賴美人一人為之，並無效力。又依讓渡書之記載，足見仝志恆讓與被
    上訴人者，僅係其向上訴人福欣公司購買之房屋，並未包括向上訴人乙○○購買
    之土地應有部分，亦非讓與「房屋預定買賣契約書」之債權關係中之權利義務；
    退步縱認讓渡書係讓與系爭契約之權利義務，而屬契約承擔，須經上訴人承認始
    得對上訴人生效，惟本件未經上訴人承認，自無從對上訴人發生效力。再縱使仝
    志恆或被上訴人可依系爭房屋、土地預定買賣契約書主張權利時，亦因請求權已
    於八十三年九月十二日消滅，被上訴人亦不得請求等語，資為抗辯。
二、被上訴人主張：訴外人仝志恒於六十八年九月十三日與上訴人福欣公司、乙○○
    分別簽訂房屋、土地預定買賣契約書，購買上訴人福欣公司興建之「嘉華吳興二
    」五樓Ｄ十四號房屋及上訴人乙○○所有坐落土地之應有部分，總價款一百十
    一萬元，仝志恆已於八十六年四月十日將前開契約之權利讓與被上訴人，並簽立
    讓渡書等事實，固提出房屋預定買賣契約書、土地預定買賣契約書、讓渡書各一
    份為憑（原審卷第八頁至第十五頁、第十八頁、本院卷第五十六頁至第六十三頁
    ），惟被上訴人否認為真正。按當事人之一方將其因契約所生之權利義務，概括
    的讓與第三人承受者，係屬契約承擔，與單純的債權讓與不同，非經他方之承認
    ，對他方不生效力，最高法院七十三年度台上字第一五七三號判例明揭此旨。查
    房屋及土地預定買賣契約書上，買方原先記載為鄭茂壽，再劃去更改為潘慶茹，
    潘慶茹再劃去更改為仝志恆，於鄭茂壽名字刪劃處蓋有上訴人乙○○之印文，惟
    於潘慶茹名字刪劃處並無上訴人乙○○之印文，被上訴人對於該乙○○印文之真
    正不予爭執，堪認：鄭茂壽與上訴人間買賣房地契約之權利、義務，概括讓與潘
    慶茹，業經上訴人同意；惟潘慶茹與上訴人間買賣房地契約之權利、義務，概括
    讓與仝志恆，上訴人否認曾經同意，被上訴人並未舉證以明，尚難採信。
三、再查於八十六年四月十日與被上訴人簽訂「讓渡書」之人，乃仝志恆之配偶仝賴
    美人，並非仝志恆本人，簽立讓渡書時仝志恆業已去世，而仝志恆之繼承人有妻
    仝賴美人、二子仝戰雲、仝家駿（均已成年）等三人，繼承人並無辦理拋棄繼承
    等情，業據證人仝賴美人到庭證述綦詳（本院卷第三十六頁），並有上訴人提出
    之仝志恆全戶戶籍謄本附卷可憑（本院卷第七十頁至七十三頁），復為被上訴人
    所不爭，應堪採信。縱認仝志恆業已受讓系爭房地買賣契約之權利、義務，惟參
    諸民法第一千一百四十八條、第一千一百五十一條及第八百二十八條第二項等規
    定，仝志恆去世後，由其配偶仝賴美人及已成年之二子仝戰雲、仝家駿共同繼承
    系爭買賣契約權利義務，屬公同共有，尚無證據可得認為仝戰雲、仝家駿授與仝
    賴美人處分公同共有物之代理權，則被上訴人非與全體繼承人簽訂，而僅與仝賴
    美人簽訂讓渡書，並未得全體公同共有人之同意，則依前開規定，此讓與契約不
    生效力。
四、再觀卷附「讓渡書」其上記載：「立讓渡書人仝志恆，茲於民國六十八年九月十
    三日向福欣建設公司購買嘉華吳興二編號Ｄ１４五樓房屋一戶，總價為新臺幣壹
    佰零肆萬肆仟元，今全部讓與甲○○先生，恐口無憑，特立本讓渡書」等語，輔
    以證人仝賴美人證陳：「系爭房地已繳一百多萬元：：：以後權利就讓渡給他：
    ：：貸款尚未辦理」云云（本院卷第三十六頁），參之仝賴美人交付「房屋預定
    買賣契約書」及「土地預定買賣契約書」，而非僅交付「房屋預定買賣契約書」
    等情，亦足認：仝賴美人與被上訴人簽訂上開讓渡書之真意，係將仝志恆與上訴
    人間之房屋、土地買賣契約所生之權利、義務，概括讓與被上訴人承受，並非上
    訴人所指仝志恆僅讓與房屋而言，故被上訴人欲受讓仝志恆與上訴人間買賣契約
    之權利、義務，仍須得上訴人之承認始可。本件仝志恆自前手潘慶茹受讓系爭房
    地買賣契約之權利、義務，是否業經上訴人同意，已有疑問，被上訴人未與仝志
    恆之全體繼承人簽訂讓渡書，尚不生受讓系爭賣賣契約權利義務之效力，且被上
    訴人就仝志恆嗣後再將系爭買賣契約之權利、義務轉讓與被上訴人，業經上訴人
    承認一節，亦未舉證證明，自難認被上訴人已因契約承擔而成為系爭房地買賣契
    約之當事人。
五、綜上所述，尚難認被上訴人業已受讓系爭房地買賣契約之權利、義務，則被上訴
    人因上訴人未於催告期限內履行交付房地之義務而主張解除契約，尚屬無據，則
    被上訴人訴請上訴人返還價金及自原審起訴狀繕本送達翌日起算之法定遲延利息
    ，為無理由，不應准許。原審判命上訴人返還價金之部分，並依被上訴人聲請定
    假執行擔保金額，自有未洽，上訴意旨指摘原判決不當，求予廢棄改判，為有理
    由，爰將被上訴人第一審該部分之訴及假執行之聲請予以駁回。
六、本件結論已臻明確，兩造其餘攻擊防禦方法，核與結論無涉，爰不予一一論述。
七、據上論結，本件上訴為有理由，依民事訴訟法第四百五十條、第七十八條，判決
    如主文。
中      華      民      國    八十九    年      八      月      十六    日
                                        民事第四庭
                                            審判長法  官  李  瓊  蔭
                                                  法  官  張      蘭
                                                  法  官  林  金  吾
右正本係照原本作成。
不得上訴。
中      華      民      國    八十九    年      八      月    十七      日
                                                  書記官  張  淑  芳


司法院資訊處製作；財團法人民間司法改革基金會備份。
